臺灣高等法院刑事判決　　　　　　　　 94年度上訴字第859號
　　上　訴　人　臺灣板橋地方法院檢察署檢察官
　　被　　　告　甲○○
上列上訴人因被告常業重利案件，不服臺灣板橋地方法院93年度
訴字第978號，中華民國94年2月2日第一審判決（起訴案號：臺
灣板橋地方法院檢察署92年度偵字第16407號），提起上訴，本
院判決如下：
    主  文
上訴駁回。
    理  由
壹、程序部分
一、按司法警察官或司法警察詢問犯罪嫌疑人時，應全程連續錄
    音；必要時，並應全程連續錄影。但有急迫情況且經記明筆
    錄者，不在此限。刑事訴訟法第100條之2、第100條之1定有
    明文。經查本案證人丁○○經以犯罪嫌疑人之身分詢問之警
    詢筆錄，經原審勘驗結果均空白無聲音，有原審勘驗結果可
    稽（原審93年度訴字第978號卷─以下簡稱訴字卷，第150頁
    ），並無法證明證人丁○○於警訊陳述之真實性，證人丁○○復證稱其當時係向警察表示其做機車租賃，不是經營地下
    錢莊，警察告知不會有事，只會罰款新台幣（下同）1萬元
    ，故其方在警訊筆錄簽名，其在偵查中及原審審理中所為之
    陳述才是實在等語（民國94年5月10日本院審判筆錄），是
    證人丁○○之警詢筆錄之公信力，尚有可議，即非可遽信。
    再按被告以外之人於審判外之言詞或書面陳述，除法律有規
    定者外，不得作為證據，刑事訴訟法第159條第1項定有明文
    。又被告以外之人於審判中有滯留國外或所在不明而無法傳
    喚或傳喚不到之情形者，其於檢察事務官、司法警察官或司
    法警察調查中所為之陳述，須經證明具有可信之特別情況，
    且為證明犯罪事實之存否所必要者，始得為證據。此為刑事
    訴訟法第159條之3第3款所明定。本件證人丁○○之警詢筆
    錄，係屬傳聞證據，又無證據證明其具有較可信之特別情況
    ，爰就該警詢筆錄予以證據排除。
二、93年度台上字第3533號判決要旨：刑事訴訟法第159條第1項
    雖規定，被告以外之人於審判外之言詞或書面陳述，除法律
    有規定外，不得作為證據。惟同法第159條之5第2項已規定
    ，當事人、代理人或辯護人於法院調查證據時，知有第159
    條第1項不得為證據之情形，而未於言詞辯論終結前聲明異
    議者，視為有前項之同意（指同條第1項之同意作為證據）
    。此乃第159條第1項所容許，得作為證據之例外規定之一。
    經查本案被告、檢察官於言詞辯論終結前，未就前開丁○○
    警詢筆錄以外所調查之證據主張有刑事訴訟法第159條第1項
    不得為證據之情形（本院94年5月10日審判筆錄），是參照
    上開最高法院判決要旨，本案除證人丁○○之警詢筆錄外，
    經調查之證據均有證據能力，併此敘明。
貳、實體部分：
一、公訴意旨略以：被告甲○○與丁○○二人，共同基於犯意聯
    絡，自91年3月間某日，在臺北縣三重市○○路○段18號以經
    營「世一機車租賃」做掩護，實際經營地下錢莊，從事高利
    放款取息之業務，並在報紙刊登廣告，以廣招徠眾，乘乙○○、陳舍篪等不特定人需款孔急，急迫需要貸款之際，於91
    年10月間某日，分別貸予乙○○、陳舍篪各1萬元、2萬元，
    每貸予1萬元預扣利息後交付本金9千元，每10日為1期，每
    期繳付本金加利息共計1千元，1個月分3期，尾款另計收，
    並同時要求借款人簽立面額為借款金額3倍之本票，以為借
    款之擔保，而貸予款項，牟取與原本顯不相當之重利，並恃
    此維生。因認被告涉有刑法第345條之常業重利罪嫌。
二、按犯罪事實應依證據認定之，無證據不得認定犯罪事實。又
    不能證明被告犯罪者，即應諭知無罪之判決。刑事訴訟法第
    154條第2項、第301條第1項分別定有明文。次按認定犯罪事
    實，須依證據，而所謂證據，係指合法之積極證據就犯罪事
    實能為具體之證明者而言；而認定不利於被告之事實，須依
    積極證據，苟積極證據不足為不利於被告事實之認定時，即
    應為有利於被告之認定，更不必有何有利之證據（最高法院
    30年上字第816號判例意旨參照）。而所謂「積極證據足以
    為不利被告事實之認定」，係指據為刑事訴訟法上證明之全
    盤證據資料，無論其為直接證據或間接證據，在客觀上均須
    達於通常一般之人均不致於有所懷疑，而得確信其為真實之
    程度，始得據為有罪之認定，若其關於被告是否犯罪之證明
    未能達此程度，而有合理性懷疑之存在，致使無從形成有罪
    之確信，即不得遽為不利於被告之認定，有最高法院76年台
    上字第4986號判例意旨可參。
三、檢察官認被告涉有常業重利罪嫌，係以：(一)、第一審共同被
    告即證人丁○○於警訊及偵查中之自白。(二)、被告於偵查中
    之供述。(三)、證人乙○○於警詢中、證人丙○○於警詢及偵
    查中之證述。(四)、現場照片6紙、扣案之已用完商業本票1本
    、未用完商業本票1本、空白商業本票2本及世一機車租賃名
    片83張，為其論據。訊據被告固坦承有於91年7月間起至同
    年10月間為止，在上址與丁○○共同經營「世一機車租賃行
    」，惟矢口否認有何常業重利犯行，辯稱：其與丁○○經營
    機車租賃2、3個月，因生意不佳，其於同年11月回南部，沒
    有從事借錢放款的事情，不認識乙○○、丙○○，查獲的本
    票是經營機車租賃時備用的等語。
四、經查：
１、被告辯稱其於91年7月至10月間與丁○○共同經營「世一機
    車租賃行」，業經提出台北縣政府91年6月24日核發之營利
    事業登記證影本1紙為證，並有被告名義供機車租賃之車牌
    號碼BJQ-112、ANL-221、LOS-801、VQT-455、GPK-385之機
    車行車執照影本在卷可按。證人丁○○供稱：機車租賃係以
    被告名義申請，二人共同出資，買了4、5部機車，即使登報
    亦都沒生意，只做約3個月，當時沒有做借款，嗣其於91 年
    10月間有借2萬元給丙○○，只借該筆錢，並不認識乙○○
    等語（原審93年度簡字第1183號卷─以下簡稱簡字卷第21
    頁、第24頁、本院94年5月10日審判筆錄），核與被告所述
    相合，並與被告提出營利事業登記證、機車行照等資料一致
    ，堪認被告前開所辯屬實。
２、證人丙○○於警詢中證稱：因朋友陳舍箎於91年10月初向台
    北縣三重市○○路「龍頭檳榔攤」地下錢莊之丁○○借款2
    萬元，每10天繳付利息1次2千元，1個月3次，其為他作擔保
    ，後因陳舍箎無力償還，其遭丁○○員逼討債務並率眾毆打
    等語（偵卷第20頁、第23頁、第24頁）；復於檢察官偵查中
    證稱：陳舍箎是其朋友，2人一起向丁○○借2萬元，因丁○○不認識陳舍箎，故將2萬元交給伊，未預扣利息，其當場
    轉交給陳舍箎等語（偵卷第52頁背面），是依證人丙○○之
    證述內容，並未曾提及向被告借款或向被告繳交利息之情事
    。又證人丙○○另證稱：其認識乙○○，但不知道乙○○是
    否向丁○○借錢等語（偵卷第53頁），顯見其並不知道證人
    丁○○是否有另借款給他人，是其於警詢中所稱向「地下錢
    莊」借錢云云，係其個人臆測之詞。而依證人丙○○上開所
    述，僅足證明丁○○確有貸款予丙○○之友人陳舍箎並取得
    與原本顯不相當之重利之事實，至於證人丁○○是否與被告
    共同經營地下錢莊另貸款他人，並無從證明。
３、證人乙○○證稱：其從91年10月開始向丁○○借錢，共借1
    萬元，簽本票3萬元，每10天繳利息加本金1千元，1個月利
    息高達30分以上，地下錢莊位於三重市○○路○段之「龍頭
    檳榔攤」，利息均由店內之李小姐收取（指認口卡），若未
    按時前往繳款，丁○○就會押人，其朋友丙○○因幫朋友作
    保，經催討無著，於92年6月14日遭丁○○糾眾毆傷，丁○○放款沒有給任何憑證，繳款均當面點交，由其註記帳簿，
    帳簿均由李小姐保管云云。惟依卷附證人乙○○指認被告口
    卡照片（偵卷第31頁）以觀，被告一張短髮照片未見眉、鼻
    、嘴，另一張長髮照片，被告鼻、嘴部分模糊不明，與原審
    卷附被告之照片（簡字卷第39頁）二者相較，相去甚遠，洵
    無法由上開口卡照片之面容判斷即係到庭之被告，是證人乙○○前開指認，難期正確，尚難採信。又證人丁○○稱：與
    被告共同經營機車租賃時，並未做借款業務，嗣其僅借2萬
    元給丙○○，不認識乙○○等語（簡字卷第21頁、第24頁）
    ，即證人丁○○亦稱不認識乙○○，扣案證物亦未有關於乙○○借款之資料，自難以乙○○前開有瑕疵之指認為不利於
    被告之認定。
４、扣案之已用完商業本票1本、未用完商業本票1本、空白商業
    本票2本及世一機車租賃名片83張，係被告與證人丁○○共
    同經營機車租賃所用，嗣機車租賃結束營業，除空白商業本
    票收執在丁○○位於三重市○○路○段18號之茶几抽屜內，
    其餘均丟置在黑色垃圾袋內一節，業據證人丁○○供述明確
    （訴字卷第63頁、第13頁、第152頁），核與證人即查獲員
    警許紳淐證稱：查獲時扣案物有對摺的2本本票（空白本票
    ）是在小茶几內查獲，其餘物品是在塑膠袋內查獲等語相符
    （訴字卷第66頁），本院核對員警查獲時之現場照片，查獲
    證物旁確有黑色垃圾袋無誤（偵卷第33頁）。而上開扣案之
    已用完及未用完之本票2本，其本票存根均係空白，未有任
    何註記資料，業經本院勘驗明確（本院94年5月10日審判筆
    錄），實無法由該2本已用完及未用完之本票存根，得知被
    告貸款予何人，而取得與原本顯不相當之重利。又另2本空
    白本票，更無何跡證，足作為認定被告犯罪之證據。又查扣
    案之名片83上僅記載「世一機車租賃」、「專營：機車分期
    租賃、買賣」，亦經本院勘驗在卷（本院94年5月10日審判
    筆錄），單憑名片之記載無從認定被告有經營借款業務，亦
    難憑該名片即遽認被告有重利行為。
５、被告於偵查中供稱：其與丁○○一起經營機車租賃，扣案本
    票是做機車租賃時使用，沒有經營地下錢莊、未借錢給乙○○，亦未放款給陳舍箎等語（偵卷第51頁背面、第52頁），
    被告於偵查中並未曾自白與丁○○共同經營地下錢莊。又據
    證人丁○○於檢察官偵查中，亦僅供稱：丙○○於91年11中
    旬來找其表示他朋友需2萬元，要依外面日仔會之利息計算
    利息向其借錢，其就借給他2萬元，但沒有預扣利息等語（
    偵卷第52頁），並未供述與被告共同經營地下錢莊或是丙○○係找丁○○與被告二人借款。檢察官以被告在偵查中之自
    白及丁○○於人偵查中之陳述，認被告涉嫌重利常業，尚嫌
    無據。而據證人丁○○前開所述，於經營機車租賃時並未作
    借款業務，是證人丁○○嗣後借款予丙○○友人陳舍箎，並
    取得與原本顯不相當之重利之行為部分，係證人丁○○自行
    為之，並無證據證明被告與丁○○間有犯意聯絡或行為分擔
    ，自難令被告就此部分負責。
６、綜上所述，尚難證明被告有常業重利犯行，此外復查無其他
    積極之證據堪認被告有檢察官起訴之犯行，既不能證明被告
    犯罪，即應為無罪之諭知。
五、原審以檢察官未提出證據證明被告確有常業重利犯行，亦查
    無其他積極證據證明被告有常業重利之犯行，因而諭知被告
    無罪之判決，經核並無不當。檢察官上訴意旨仍認被告有常
    業重利犯行，指摘原判決不當，非有理由，應予駁回。
據上論斷，應依刑事訴訟法第368條，判決如主文。
本案經檢察官柯麗鈴到庭執行職務。
中　　華　　民　　國　　94　　年　　5 　　月　　24　　日
　　　　　　　　　刑事第十六庭  審判長法　官  曾德水
　　　　　　　　　　　　　　　　　    法　官  江國華
　　　　　　　 　 　　　　　　　　　　法　官  杜惠錦
以上正本證明與原本無異。
檢察官如不服本判決，應於收受送達後十日內向本院提出上訴書
狀，其未敘述上訴之理由者並得於提起上訴後十日內向本院補提
理由書（均須按他造當事人之人數附繕本）。
                                      書記官  楊秋鈴
中　　華　　民　　國　　94　　年　　5 　　月　　24　　日
